【裁判字號】    95,訴,1122
【裁判日期】    951130
【裁判案由】    租佃爭議
【裁判全文】
臺灣臺南地方法院民事判決              95年度訴字第1122號
原      告  己○○
            壬○○
被      告  庚○○○
            乙○○
            未○○○
                      號
            辛○○
            戊○○
            卯○○
                      18號8.
            辰○○
            巳○○
            癸○○○
            丑○○
                      1號
            子○○
兼上列二人
法定代理人  午○○    住同上
                      身分證統.
被告兼共同
訴訟代理人  丙○○    住臺南縣.
上列當事人間租佃爭議事件，本院於民國95年11月24日言詞辯論
終結，判決如下：
    主      文
被告丙○○應將坐落臺南縣仁德鄉○○段三二六地號、地目田、
面積五三０一平方公尺之土地；同段三二七地號、地目田、面積
二０七六平方公尺之土地；同段三七七地號、地目田、面積二二
五三平方公尺之土地；同段三九九之一地號、地目旱、面積一四
八平方公尺之土地返還原告。
原告其餘之訴駁回。
訴訟費用由被告丙○○負擔。
    事實及理由
壹、程序部分：
一、按出租人與承租人間因耕地租佃發生爭議時，應由當地鄉（
    鎮、市、區）公所耕地租佃委員會調解；調解不成立者，應
    由直轄市或縣（市）政府耕地租佃委員會調處；不服調處者
    ，由直轄市或縣（市）政府耕地租佃委員會移送該管司法機
    關，司法機關應即迅予處理。前項爭議案件非經調解、調處
    ，不得起訴。耕地三七五減租條例第26條第1項、第2項前段
    定有明文。 本件就坐落臺南縣仁德鄉○○段326地號、同段
    327、同段377、 同段399之1地號4筆土地之耕地租佃爭議事
    件，經原告向臺南縣仁德鄉公所耕地租佃委員會調解及臺南
    政府耕地租佃委員會調處，二者均不成立後，乃由臺南政府
    於95年8月7日以府地籍字第0950167616號函移送本院處理，
    此有卷附之相關之調解、調處程序筆錄可憑，是本件起訴程
    序核無違誤，合先敘明。
二、按訴狀送達後，原告不得將原訴變更或追加他訴。但請求之
    基礎事實同一者、不甚礙被告之防禦及訴訟之終結者，不在
    此限，民事訴訟法第255條第1項第2款、第7款定有明文。查
    原告提起本件訴訟時，原僅列被繼承人丁○○之繼承人被告
    丙○○、庚○○○、乙○○、未○○○、辛○○、戊○○、
    卯○○、辰○○、巳○○、癸○○○、寅○○（寅○○部分
    嗣撤回）等11人，嗣於本院審理中追加被繼承人丁○○之其
    他繼承人即被告丑○○、子○○及午○○為被告，查原告所
    為追加被告丑○○、子○○及午○○，其請求之基礎事實均
    為同一之承租人未經出租人即原告同意，將原約定為耕作使
    用之耕地，擅自變更作養殖使用之事實，且不甚礙被告之防
    禦及訴訟之終結，參諸前開說明，尚無不合，應予准許。
貳、實體部分：
一、本件原告起訴主張：
（一）原告所有於坐落臺南縣仁德鄉○○段326、327、377、399
      之1地號土地（下稱系爭耕地）， 與被告之被繼承人丁○○定有耕地三七五租約 （租約字號：仁德字第326號），
      然原承租人丁○○已於民國94年3月25日死亡， 嗣丁○○
      之繼承人丙○○等11人出具現耕繼承人切結書、非現耕繼
      承人同意書由被告丙○○單獨申請租約變更登記，臺南縣
      仁德鄉公所於94年6月20日審理後， 依臺灣省租約登記辦
      法第2條第2項規定，通知未會同之出租人即原告於規定期
      限內表示意見，原告乃以上開326、327地號土地，業經承
      租人擅自變更作為養殖漁塭使用為由聲明異議，合先敘明
      。
（二）本件上開326、327地號土地，耕地承租人未經出租人即原
      告同意，將原約定為耕作使用之耕地，擅自變更作養殖使
      用，違反耕地三七五減租條例第16條第1項規定， 應屬無
      效，被告等人為丁○○之繼承人，自應將系爭耕地返還原
      告。 又被告丙○○於94年8月29日函覆臺南縣仁德鄉公所
      之文件陳稱，係於65年經原土地所有權人口頭同意變更漁
      塭養殖使用，後於94年12月14日臺南縣仁德鄉公所耕地租
      佃委員會調解時，改稱係地主之母親答應挖為漁塭使用，
      再於95年8月1日臺南政府耕地租佃委員會調處時，改稱經
      原土地所有權人母親口頭同意變更為漁塭用途，說詞反覆
      ，自相矛盾。
（三）由土地登記謄本可確認，系爭耕地原所有權人為原告之父
      親， 原告係於42年4月11日繼承取得系爭耕地，然原告與
      丁○○之系爭耕地三七五租約係56年間才成立，原告為出
      租人，未曾同意承租人變更系爭耕地之用途。另原告之母
      親並非系爭耕地之所有權人，亦非出租人，其無同意承租
      人變更上開326、327地號土地用途之事實，更無同意之權
      利，被告所辯，純係編撰之詞。另原告對承租人擅自變更
      上開326、327地號土地用途乙情，於發現後曾多次發存證
      信函要求丁○○回復原狀及說明，惟丁○○均置之不理。
      爰本於租賃物返還請求權及民法第 767條所有權人之物上
      請求權，請求被告返還系爭耕地等語。並聲明：被告應將
      坐落臺南縣仁德鄉○○段326地號、地目田、面積5,301平
      方公尺之土地；同段327地號、地目田、面積2,076平方公
      尺之土地；同段377地號、地目田、面積2,253平方公尺之
      土地； 同段399之1地號、地目旱、面積148平方公尺之土
      地返還原告。
二、被告則以：系爭耕地係被告丙○○等之父親丁○○所承租，
    而被告丙○○已經耕作40幾年了，況上開326、327地號土地
    係65、66年間即經原告之母親同意，承租人才挖掘為養殖漁
    塭使用，當時系爭耕地出租之事均由原告之母親在處理，原
    告只是出租名義人而已等語，資為抗辯。並聲明：請求駁回
    原告之訴。
三、原告主張其等所有系爭耕地，與被告之被繼承人丁○○定有
    耕地三七五租約（租約字號：仁德字第326號）， 原約定為
    耕作種植使用，嗣承租人將上開326、327地號土地，變更用
    途作養殖漁塭使用等情，為被告所不爭執，並有土地登記第
    2類謄本4份、地籍圖謄本2份、現場照片4幀及臺南縣私有耕
    地租約1份附卷 （見本院卷第65頁至第72頁、第87頁）可稽
    ，自堪信為真實。
四、惟原告主張被告未經原告同意，擅自將上開326、327地號土
    地變更用途作為養殖漁塭使用，違反耕地三七五減租條例第
    16條第1項之不自任耕作之規定， 原定租約應屬無效，被告
    等人應將系爭耕地返還原告等情，則為被告所否認，並以前
    揭情詞置辯。經查：
（一）按承租人應自任耕作，並不得將耕地全部或一部轉租於他
      人。承租人違反前項規定時，原訂租約無效，得由出租人
      收回自行耕種或另行出租。耕地三七五減租條例第16條第
      1項、第2項定有明文。 又按耕地三七五減租條例第1條所
      謂耕地之租佃， 即土地法106條所稱之耕地租用，係指以
      自任耕作為目的，約定支付地租，使用他人之農地者而言
      。故耕地租賃，承租人應以耕地供耕作之用。如承租人變
      更耕作之使用目的，改充耕作以外之使用，即屬不自任耕
      作。所稱耕作，依土地法第106條第2項之規定，雖包括漁
      牧，但此乃謂自始即約定租用他人之土地而為漁牧，亦屬
      於耕地租用而已，非謂凡屬耕地租用，即可任意變更農地
      原有性質而為漁牧使用。故原為栽培農作物之耕地租佃契
      約，承租人未經出租人同意，逕將農地變更為漁牧之用，
      並興建設施，致變更農地原有性質，自屬違反耕地租佃契
      約，不自任耕作（最高法院85年度台上字第1227號、87年
      度台上字第592號、87年度台再字第52號判決參照）。 又
      按所謂原定租約無效，係指同一租約無效，或同一租約內
      租賃多筆耕地，僅對其中一筆或數筆不自任耕作，該租約
      全部均歸無效（最高法院81年度台上字第2180號判決參照
      ）。
（二）被告雖抗辯上開326、327地號土地於65、66年間經原告之
      母親同意後，承租人才挖掘為養殖漁塭使用云云。然查：
      被告丙○○於 94年8月29日函覆臺南縣仁德鄉公所之文件
      說明欄第2項明確載稱： 承租人係於民國65年經原土地所
      有權人 （按即原告2人）口頭同意變更漁塭養殖使用等語
      ；另於94年12月14日、95年8月1日在臺南縣仁德鄉公所耕
      地租佃委員會調解及臺南政府耕地租佃委員會調處時，則
      均改稱：係原告之母親口頭同意，承租人才變更為漁塭養
      殖使用等語（見本院卷第6頁、第26頁）， 是被告前後所
      辯已有不一，是否屬實，已有疑義。另證人甲○○於95年
      11月1日本院言詞辯論期日雖到庭證稱： 伊只知道系爭耕
      地係原告之母親來收租金，而原告之母親來收租金時有同
      意丁○○將耕地變更為漁塭使用，伊當時在場，有聽到亦
      有看到， 是時約為民國75年左右等語（見本院卷第221頁
      、第222頁）， 稽之證人甲○○與被告就原告之母親同意
      丁○○將耕地變更為漁塭使用之時間，一稱約民國75年；
      一則謂係民國65、66年間，時間明顯不同，且差異長達近
      10年之久，復均乏其他證據可資相佐，已難盡信。況證人
      甲○○另自陳亦向原告承租土地，並訂有三七五租約，且
      亦因將耕地變更用途為漁塭養殖使用，而為原告拒收租金
      ，並有證人甲○○之子宋清林及胞弟宋新文名義所寄發與
      原告己○○之存證信函，暨證人甲○○名義寄與原告壬○○之信件各1份存卷 （見本院卷230頁、第234頁）可參，
      足見證人甲○○與原告顯有利害關係，是其所為前揭證述
      之內容，難謂無偏頗之虞，且證人甲○○於同一言詞辯論
      期日先僅證述：原告之母親「可能」有同意丁○○將耕地
      變更為漁塭養殖使用等語（見本院卷第211頁、第222頁）
      ，嗣始明確證述原告之母親有同意丁○○將耕地變更為漁
      塭養殖使用，其先後所供亦有不一。基上，實難據證人甲○○之證述，而遽為有利於被告之認定。
（三）又系爭耕地於42年4月11日即由原告繼承取得，並於56年4
      月1日與丁○○訂立系爭耕地三七五租約，有土地登記第2
      類謄本4份及臺南縣私有耕地租約1份附卷（見本院卷第65
      頁至第68頁、第87頁）足稽，是原告之母親顯非系爭耕地
      之所有權人，亦非系爭耕地三七五租約之出租人，故縱原
      告之母親確於65、66年間，同意丁○○將上開326、327地
      號土地變更為漁塭養殖使用，亦難認原告母親同意之效力
      及於原告。 況原告己○○、壬○○曾分別於82年6月、86
      年10月及84年4月寄發存證信函與丁○○， 就系爭耕地請
      丁○○停止變更為養殖使用，回復耕地原狀，且拒收丁○○之地租而經丁○○提存於臺灣高雄地方法院等情，已據
      原告陳述在卷，並有提存書2份及存證信函3份附卷（見本
      院卷第79頁、第80頁、第185頁至第187頁）可據，足徵原
      告主張未同意丁○○將上開326、327地號土地變更為漁塭
      養殖使用乙情，應屬可信。又原告與丁○○所定之系爭耕
      地三七五租約，原約定為耕作種植使用乙節，已如前述，
      且系爭臺南縣私有耕地租約第 1條有關租用土地標示及租
      額約定「．．．正產物收獲量（台斤）稻穀、甘藷．．．
      。」、第4條有關應納地租約定 「．．．二繳納期間：每
      季農作物收成後一個月內。」， 有臺南縣私有耕地租約1
      份附卷（見本院卷第87頁）足憑，益證系爭耕地三七五租
      約原係約定為耕作種植使用，而非養殖漁塭使用甚明。本
      件被告既不能證明上開326、327地號土地由原約定之耕作
      種植使用，變更用途為漁塭養殖使用，已經出租人即原告
      之同意，依前揭最高法院判決意旨，即屬不自任耕作，且
      系爭耕地三七五租約全部均歸無效。
（四）次按繼承人自繼承開始時，除本法另有規定外，承受被繼
      承人財產上之一切權利、義務；繼承人有數人時，在分割
      遺產前，各繼承人對於遺產全部為公同共有；繼承人得隨
      時請求分割遺產。但法律另有規定或契約另有訂定者，不
      在此限。 民法第1148條第1項前段、第1151條、第1164條
      分別定有明文。復按繼承人協議分割遺產，原非要式行為
      ，故就遺產之分割方法，於繼承人間苟已協議成立，縱令
      有繼承人漏未在鬮書加蓋印章，於協議之成立，亦不發生
      影響（最高法院73年台上字第4052號判例參照）。按耕地
      承租權為財產權之一種，自得由繼承人繼承。經查：本件
      被告之被繼承人丁○○於94年3月25日死亡時， 其繼承人
      有被告丙○○、庚○○○、乙○○、未○○○、辛○○、
      戊○○、卯○○、辰○○、巳○○、癸○○○、寅○○（
      嗣於95年3月30日死亡）等11人， 有戶籍謄本、臺灣省臺
      南縣戶籍登記簿及繼承系統表在卷（見本院卷第86頁、第
      95頁至第119頁）可參， 且為兩造所不爭執，堪信為真實
      。而依卷附上揭被告丙○○等11人出具之非現耕繼承人同
      意書（見本院卷第90頁），業已明確載明：系爭耕地，同
      意歸由現耕繼承人即被告丙○○繼承承租耕地等語，堪認
      系爭耕地之耕地租賃權，業經丁○○之繼承人為遺產分割
      而分歸為被告丙○○一人所有。是被告丁○○以外之被告
      （包括寅○○之繼承人，即被告丑○○、子○○、午○○
      ），顯未繼承系爭耕地之租賃權，原告一併請求其等應返
      還系爭耕地，顯屬無據。
（五）又按耕地三七五減租條例第 16條第2項所謂原訂租約無效
      ，係指承租人違反前項所定不自任耕作或轉租之限制時，
      原訂租約無待於終止，當然向後失其效力，租賃關係因而
      歸於消滅而言。非謂租賃關係自始不存在。故出租人應有
      租賃物返還請求權，此觀諸同條項後段：『得由出租人收
      回自行耕種或另行出租』之規定自明（最高法院80年台再
      字第15號判例參照）。再按被上訴人起訴伊始，即依履行
      系爭合約及不當得利之法律關係，請求上訴人為上開給付
      ，其訴訟標的雖有數項，惟其僅有單一之聲明，法院於此
      重疊的訴之合併，若認其中一項請求為有理由，即可為被
      上訴人勝訴之判決，就他項標的之競合請求無須更為審判
      （最高法院90年度台上字第1610號判決意旨參照）。本件
      被告丙○○之被繼承人丁○○承租系爭耕地，然其已違反
      應自任耕作之規定，已詳如前述。揆諸前揭最高法院80年
      台再字第15號判例意旨，依耕地三七五減租條例第16條第
      2項規定所謂原訂租約無效， 租賃關係因而歸於消滅，非
      謂租賃關係自始不存在，是出租人之原告應有租賃物返還
      請求權，其等自得據以請求繼承系爭耕地之耕地租賃權之
      被告丙○○返還系爭耕地。 至原告併依民法第767條所有
      權人之物上請求權，請求被告返還系爭耕地部分，依前揭
      最高法院90年度台上字第1610號判決意旨，即無再予論述
      審究之必要。
五、綜上所述，系爭耕地三七五租約原既約定供耕作種植之用，
    承租人未經原告同意，而將其中之326、327地號土地變更為
    漁塭養殖使用，致變其原有性質，依前揭最高法院判決意旨
    ，係屬未自任耕作，且系爭耕地三七五租約全部均歸無效。
    從而，原告主張系爭耕地三七五租約無效，並本於租賃物返
    還請求權請求被告丙○○，應將坐落臺南縣仁德鄉○○段32
    6地號、地目田、面積5,301平方公尺之土地； 同段327地號
    、地目田、面積2,076平方公尺之土地；同段377地號、地目
    田、面積2,253平方公尺之土地； 同段399之1地號、地目旱
    、面積148平方公尺之土地返還原告， 為有理由，應予准許
    ；逾此範圍之請求，即屬無據，應予駁回。
六、據上論結，本件原告之訴，為一部有理由、一部無理由，依
    民事訴訟法第79條、第85條第1項前段，判決如主文。
中    華    民    國    95    年    11     月   30    日
                        民事第一庭    法  官  陳金虎
以上為正本係照原本作成。
如對本判決上訴，須於判決送達後20日內向本院提出上訴狀（須
附繕本）。
中    華    民    國    95    年    12    月    1     日
                                      書記官  謝文心


司法院資訊處製作；財團法人民間司法改革基金會備份。
